【裁判字號】    99,消債更,321
【裁判日期】    990804
【裁判案由】    聲請更生程序
【裁判全文】
臺灣高雄地方法院民事裁定           99年度消債更字第321號
聲  請  人  甲○○
代  理  人  黃見志律師
上列當事人聲請消費者債務清理事件，本院裁定如下：
    主  文
聲請駁回。
聲請費用由聲請人負擔。
    理  由
一、聲請意旨略以：聲請人前未曾依「中華民國銀行公會會員辦
    理消費金融案件無擔保債務協商機制」請求共同協商債務清
    償方案，於消費者債務清理條例施行後乃向最大債權金融機
    構即中國信託商業銀行股份有限公司（下稱中國信託銀行）
    請求協商而未成立，而聲請人對金融機構及資產公司所負之
    債務計達新臺幣（下同）329,263 元，惟聲請人每月所得於
    扣除個人支出及扶養費用後並無餘款，實有不能清償債務之
    情事，而聲請人所負無擔保或無優先權之債務總額並未逾1,
    200 萬元，復未經法院裁定開始清算程序或宣告破產，爰依
    法聲請更生等語。
二、按「為使負債務之消費者得依本條例所定程序清理其債務，
    以調整其與債權人及其他利害關係人之權利義務關係，保障
    債權人之公平受償，謀求消費者經濟生活之更生及社會經濟
    之健全發展，特制定本條例。」、「債務人不能清償債務或
    有不能清償之虞者，得依本條例所定更生或清算程序，清理
    其債務」，消費者債務清理條例第1 條、第3 條定有明文，
    是消費者債務清理條例之立法，其中心思想乃認陷於經濟上
    困境之消費者若任其於惡性循環之債務窘境中自生自滅，其
    將衍生嚴重之社會問題，致難以維持安定之社會經濟秩序，
    故有予之分別情形依更生或清算之程序清理其債務之必要，
    藉以妥適調整其與各相關債權人等間之權利義務關係，以謀
    求消費者經濟生活之更生機會，從而健全社會經濟發展，惟
    私法上之債之關係，係以當事人間之信賴關係為基礎，為社
    會經濟組織之重要支柱，故當事人於以法律行為追求自己之
    利益之際，亦應顧及對方之利益，並考量債權債務在社會上
    之作用，本於誠實及信用之原則，行使其債權及履行其債務
    ，故債務人之消費者欲以上開條例為其所負義務之調整者，
    自應本於誠信原則之本旨，僅在其不能清償債務或有不能清
    償之虞而使其陷於經濟上之困境時始得准許之，以避免其藉
    此善意之立法而惡意圖謀減免債務，致使社會陷於道德之危
    險，並因此使信用緊縮而造成社會經濟之動盪。
三、聲請人固以其所負債務計達329,263 元，惟其每月所得於扣
    除必要生活費用及扶養費後已不能清償債務等語為本件更生
    之聲請，並提出債權人清冊、財產及收入狀況說明書、綜合
    所得稅各類所得資料清單、財產歸屬資料清單、財團法人金
    融聯合徵信中心當事人查詢個人資料回覆書、戶籍謄本、員
    工薪資單、臺灣高雄地方法院執行命令影本等件為證，惟查
    ：
  (一)聲請人主張現積欠之總債務共計329,263 元，並曾於民國99
    年間向中國信託銀行申請前置協商，惟該行嗣於99年4 月7
    日以聲請人無法負擔任何還款方案為由，作成協商不成立之
    通知乙情，此有財團法人金融聯合徵信中心（下稱聯徵中心
    ）前置協商專用債權人清冊、當事人信用報告回覆書及前置
    協商不成立通知書1 份在卷為憑（見本院卷第12頁、第17至
    21頁、第55至57頁），應認真實。是依前揭條文規定及說明
    ，聲請人就上開債務須有不能清償債務或有不能清償之虞，
    且此情形業使其陷於經濟上之困境時，法院始須准之進行更
    生或清算。
  (二)聲請人主張其每月需支出膳食費、勞健保費、水電及電信費
    、交通費、日常用品費、房租共約32,100元，雖聲請人並未
    提出全部開銷憑證，尚難遽認其主張為真，惟聲請人之戶籍
    地址位於高雄市，有戶籍謄本在卷可按（見本院卷第32頁）
    ，而內政部公告之99年度高雄市低收入戶最低生活費每人每
    月11,309元，係內政部依據社會救助法第4 條規定所制訂之
    標準，由中央、直轄市主管機關參照中央主計機關所公布當
    地區最近一年平均每人消費支出60% 所定，依其基準之家庭
    收支調查報告調查表格式所示有關經常性支出之調查項目，
    其原即包括利息支出、稅捐、社會保險、食品、衣著、房租
    及水費、電費、醫療保健、交通、娛樂、教育等而已涵蓋以
    戶為單位之家庭所有需求，除特殊情形外，自得不再考量聲
    請人之房租等支出，是聲請人逾越上開標準之支出，應不予
    計列。
  (三)又聲請人扶養之未成年子女2 名，戶籍址均與聲請人同，98
    年均未申報所得，名下亦無財產，而聲請人每月領有兒少補
    助2,200 元、高中就學補助5,000 元，此有戶籍謄本、綜合
    所得稅各類所得資料清單、財產歸屬資料清單、郵政存摺內
    頁影本在卷可按（見本院卷第33頁、第66至71頁、第85至86
    頁），又聲請人未成年子女之母呂宜錦，與聲請人同為扶養
    義務人，98年度申報所得為181,566 元，名下有房屋、土地
    、汽車及投資各1 ，此亦有戶籍謄本、稅務電子閘門財產所
    得調件明細表在卷可按（見本院卷第33頁、第88頁），應屬
    真實，則以前述內政部公告之99年度高雄市低收入戶最低生
    活費每人每月最低生活費為基準，參以聲請人領有前述補助
    應業減輕其扶養負擔，並衡量聲請人已負擔債務及呂宜錦之
    經濟狀況，聲請人每月扶養未成年子女之費用應以7,709 元
    為適當（計算式：〈11309 ×0-0000-0000 〉÷2 ＝7709）
    。
  (四)聲請人自承於家樂福股份有限公司服務，每月收入約為24,0
    00元，與勞保投保薪資相符，此有財產及收入狀況說明書、
    勞工保險被保險人投保資料表等在卷可證（見本院卷第8 頁
    、第64至65頁）。又聲請人每月尚領有政府低收入補助2,00
    0 元，亦有高雄市左營區公所低收入戶證明書、郵政存摺內
    頁影本在卷可按（見本院卷第83至86頁），則其每月平均收
    入應計為26,000元。
  (五)綜上所述，聲請人每月平均收入為26,000元，而每月必要生
    活費用及扶養費用計為19,018元，則以聲請人每月收入扣除
    前開生活費用及扶養費用後，尚餘6,982 元可供還款之用（
    00000-00000 ＝6982），而聲請人債務雖達329,263 元，為
    每月還款額47倍以上，但可於3 年餘內清償完畢，以聲請人
    48歲之年齡，距法定強制退休年齡尚有17餘年，應無不可清
    償之虞。從而，聲請人主張其有不能清償債務之情，實難採
    信。
五、綜上，本件聲請人仍有相當收入而具履行能力，其現之情況
    尚非有不能償債務或有不能清償之虞，依上開說明及規定，
    其聲請之更生應未具必要要件，自應駁回其更生之聲請。
六、依消費者債務清理條例第8 條、第15條，民事訴訟法第78條
    ，裁定如主文。
中    華    民    國    99    年    8     月    4    日
                  民事第四庭   法   官  楊淑儀
上為正本係照原本作成。
如不服本裁定，應於裁定送達後10日內，以書狀向本院提出抗告
，並繳納抗告費新臺幣1,000元
中    華    民    國    99    年    8     月    4    日
                               書  記  官  王資惠

司法院資訊處製作；財團法人民間司法改革基金會備份。
